【裁判字號】    99,小上,6
【裁判日期】    990913
【裁判案由】    清償債務
【裁判全文】
臺灣桃園地方法院民事判決               99年度小上字第6號
上  訴  人  乙○○
被  上訴人  國泰世華商業銀行股份有限公司
法定代理人  甲○○
上列當事人間請求清償債務事件，上訴人對於民國98年11月20日
本院桃園簡易庭98年度桃小字第1170號第一審判決提起上訴，本
院裁定如下：
    主  文
上訴駁回。
第二審訴訟費用新臺幣壹仟伍佰元由上訴人負擔。
    理  由
壹、程序部分
一、按對於小額程序之第一審裁判，得上訴或抗告於管轄之地方
    法院，然非以其違背法令為理由，不得為之，民事訴訟法第
    436 條之24第1 項、第2 項定有明文。而上訴狀應記載上訴
    理由，表明下列各款事項：(一)原判決所違背之法令及其具體
    內容。(二)依訴訟資料可認為原判決有違背法令之具體事實，
    民事訴訟法第436 條之25亦有明定。本件上訴人主張原審於
    被上訴人未繳納裁判費前即為判決，違反民事訴訟法第249
    條第1 項第6 款之規定；訴訟未經合法代理，違背民事訴訟
    法第469 條第4 款之規定；未命被上訴人證明其所提私文書
    之真正，違背民事訴訟法第357 條第1 項之規定；並未將被
    上訴人言詞陳述筆錄送達上訴人，違背民事訴訟法第431 條
    、第436 條之23之規定；調解程序違反民事訴訟法第422 條
    、第403 條、第406 條第1 項第6 款、第410 條之1 及憲法
    第16條之規定；就當事人（被上訴人）未主張之事實依職權
    斟酌；未積極適用消費者保護法第11條之1 第1 項、第2 項
    、消費者保護法施行細則第12條第1 項，有判決不適用法規
    或適用不當之違背法令。核其上訴理由對於所主張原第一審
    小額判決違背法令之情事，已有具體之指摘，是上訴人提起
    本件上訴，應認為已具備合法要件。
二、按小額程序之第二審判決，依上訴意旨足認上訴為無理由者
    ，得不經言詞辯論為之，民事訴訟法第436 條之29第2 款定
    有明文。
貳、實體部分
一、本件上訴人係對於小額訴訟之第一審判決提起上訴，核其上
    訴理由略以：
(一)、按原告之訴，有下列各款情形之一者，法院應以裁定駁回之
    。但其情形可以補正者，審判長應定期間先命補正：六、起
    訴不合程式或不備其他要件者。民事訴訟法第249 條第1 項
    第6 款定有明文。查被上訴人即原告補繳裁判費日期為民國
    98年12月7 日，顯在98年11月20日原審判決之後，原審未以
    裁定駁回即有違誤，原審判決應予廢棄。
(二)、次按有下列各款情形之一者，其判決當然為違背法令：四、
    當事人訴訟未經合法代理者。民事訴訟法第469 條第4 款定
    有明文。查本件被上訴人於原審98年10月16日、98年11月2
    日（上訴人誤繕為98年10月14日、98年10月30日）所提民事
    陳報狀上所載訴訟代理人為林志哲，惟原審判決書所載訴訟
    代理人卻係江宏平，顯非同一人而違反上開條文規定，當然
    為違背法令。
(三)、再按私文書應由舉證人證其真正，民事訴訟法第357 條第1
    項定有明文。查原審判決書第3 頁卻記載「且原告所提之消
    費明細等證據並非有誤」等語，蓋消費明細等皆為私文書，
    今既有爭執，自應依上開法文規定由被上訴人負舉證之責，
    原審判決已有顛倒舉證責任之違法。此外，被上訴人所提供
    之信用卡約定條款直式2 張係屬偽證，並非印於原申請書背
    面之橫式條款1 張，是原審依現有證據所為判決即失所附麗
    。再者，被上訴人亦未依原審法官諭知，提供簽帳單證明其
    債權為真正。由上均見原審判決明顯違背法令。
(四)、又按當事人於其聲明或主張之事實或證據，以認為他造非有
    準備不能陳述者為限，應於期日前提出準備書狀，並得直接
    通知他造；其以言詞為陳述者，由法院書記官作成筆錄，送
    達他造，民事訴訟法第431 條定有明文。該條之規定，於小
    額程序準用之，民事訴訟法第436 條之23亦有明文。查原審
    法院並未將被上訴人言詞陳述筆錄送達上訴人，明顯違反上
    開條文規定，自屬違背法令。
(五)、查調解委員於調解時稱被上訴人之訴訟代理人並無和解權利
    ，只單方面要求上訴人讓步先行和解，無疑係提早宣佈上訴
    人敗訴，顯見該調解程序已違反民事訴訟法第422 條、第40
    3 條、第406 條第1 項第6 款、第410 條之1 及憲法第16條
    規定。況且調解單上僅記載上訴人即被告要以2 折和解，卻
    對原告隻字未提（原審卷第40頁），而原審判決尚據此擴大
    解釋，認作上訴人所未主張之違法情形。
(六)、又按民事訴訟法除法律別有規定外，不得斟酌當事人未提出
    之事實，此為辯論主義之當然結果。原審就當事人未主張之
    事實依職權斟酌，顯有任作主張之違法情形（最高法院60年
    台上2085號判例要旨可資參照）。查被上訴人對於上訴人所
    主張未提供合理審閱期間、未親筆簽名等情，並不否認亦不
    爭執，且未主張，原審判決顯有斟酌當事人未提出事實之違
    法。
(七)、末按判決不適用法規或適用不當者，為違背法令；當事人對
    於他造主張之事實，於言詞辯論時不爭執者，視同自認，民
    事訴訟法第468 條、第280 條第1 項分別定有明文。是以，
    原審判決未積極適用消費者保護法第11條之1 第1 項、第2
    項、消費者保護法施行細則第12條第1 項規定，顯係判決不
    適用法規，即已明顯違背法令。況且，認定事實應憑證據，
    至法院採為認定事實之證據，必於訟爭事實有相當之證明力
    者而後可，若一種事實得生推定證據之效力者，亦必於現行
    法規有根據，即為現行法規所明認者而後可，斷不能以單純
    論理為臆測之根據，而就訟爭事實為推定之判斷（最高法院
    18年上字第209 號判例要旨可資參照）。查原審判決另外製
    造之假議題「放棄權利說」，除未見於學者通說、相關判例
    及現行法規，原審判決更僅以單純論理為臆測之根據，而就
    訟爭事實為推定之判斷，顯與上開判例意旨違背，顯有判決
    不適用法規之違背法令。
(八)、綜上所述，原審判決已然違背法令，應予廢棄，爰依法提起
    本件訴訟。並聲明：原判決廢棄；被上訴人在第一審之訴及
    假執行之聲請均駁回。
三、本院之判斷：
(一)、被上訴人未於原審判決前繳足裁判費部分：
１、按原告之訴，有下列各款情形之一，法院應以裁定駁回之。
    但其情形可以補正者，審判長應定期間先命補正：(1)、訴訟
    事件不屬普通法院之權限，不能依第31條之2 第2 項規定移
    送者。(2)、訴訟事件不屬受訴法院管轄而不能為第28條之裁
    定者。(3)、原告或被告無當事人能力者。(4)、原告或被告無
    訴訟能力，未由法定代理人合法代理者。(5)、由訴訟代理人
    起訴，而其代理權有欠缺者。(6)、起訴不合程式或不備其他
    要件者。(7)、起訴違背第31條之1 第2 項、第253 條、第26
    3 條第2 項之規定，或其訴訟標的為確定判決之效力所及者
    。民事訴訟法第249 條第1 項定有明文。
２、經查：本件原審係98年11月20日宣示判決，判決宣示前被上
    訴人仍有新臺幣500 元訴訟費未繳納，至98年12月7 日被上
    訴人繳納前開費用之事實，固經本院核閱原審卷附本院自收
    納款項統一收據確認無訛（見原審卷第3 頁），然被上訴人
    欠繳訴訟費用之情形，應係民事訴訟法第249 條第1 項但書
    所謂「其情形可以補正者」，原審雖然疏未於判決前依前開
    規定先裁定命被上訴人繳足訴訟費用，惟被上訴人已於本院
    裁定命其繳納訴訟費用前繳足所欠裁判費，顯已補正起訴要
    件之瑕疵，自難認原審判決有違背法令之處。故上訴人指摘
    原判決有起訴不合程式之違法，並無理由。
(二)、訴訟未經合法代理部分：
    上訴意旨雖以被上訴人於原審98年10月16日、98年11月2 日
    所提民事陳報狀上所載訴訟代理人為林志哲，惟原審判決書
    所載訴訟代理人卻記載為江宏平，認原審訴訟未經合法代理
    云云。然查：被上訴人98年10月16日、98年11月2 日所提民
    事陳報狀中記載之林志哲為送達代收人而非訴訟代理人，被
    上訴人關於訴訟代理人之指定係98年10月9 日審理時，指定
    江宏平為其訴訟代理人，有原審卷附委任狀可憑（見原審卷
    第22頁、第59頁），江宏平於當日審理中業以訴訟代理人身
    份到庭為陳述，上訴人於當日亦到庭並主張被上訴人之請求
    已罹於時效（見原審卷第24頁），是上訴意旨認原審判決因
    被上訴人未經合法代理而違法，並無理由。
(三)、關於被上訴人所提私文書真正之證明，是否違背民事訴訟法
    第357 條第1 項之規定部分：
    上訴意旨雖認原審判決記載「原告所提之消費明細等證據並
    非有誤」，並未就消費明細等私文書命被上訴人證明其真正
    而有違法云云，然上訴人於原審98年10月23日審理中自承：
    「卡是我的」（見原審卷第39頁），而原審於判決理由中亦
    已說明認定「被告確有向原告申辦系爭信用卡，且原告所提
    之消費明細等證據並非有誤」之理由，乃因系爭信用帳單寄
    送上訴人戶籍址多年，未見上訴否認申辦系爭信用卡，亦未
    具體指明何筆消費非其所為，僅以答辯狀要求被上訴人以2
    折之優惠價格結清債務，故認消費明細並非虛偽，且認為上
    訴人若另主張其餘非常態之事實，應由上訴人舉證。是以，
    原審於判決理由中業就舉證責任之分配及證據之取捨說明其
    理由，上訴人所提前揭上訴理由，僅主張原審所為證據認定
    違反民事訴訟法第35 7條規定云云，乃涉及原審認定事實、
    證據取捨之問題，而非關判決違背法令之情。
(四)、關於原審並未將被上訴人言詞陳述筆錄送達上訴人，有違民
    事訴訟法第431條之規定部分：
１、按當事人於其聲明或主張之事實或證據，以認為他造有非有
    準備不能陳述者為限，應於期日前提出準備書狀，並得直接
    通知他造；其以言詞為陳述者，由法院書記官作成筆錄，送
    達於他造，民事訴訟法第431 條定有明文。
２、惟查，原審僅於98年10月23日、98年11月6 日定有言詞辯論
    期日，兩造均已到場為陳述，關於被上訴人言詞辯論程序之
    陳述僅記載為：「訴之聲明及事實理由如訴狀所載」、「對
    於上次已提供歷史繳款明細表及消費明細表予被告，另被告
    在答辯聲明中要求我們再給予減免或打折，顯見被告對於債
    權並無異議」（見98年10月23日筆錄）、「訴之聲明及事實
    理由如訴狀所載」（見98年11月6 日筆錄），被上訴人於前
    開期日僅提出相關書證原本，是難謂有前開法條所稱「他造
    有非有準備不能陳述」之情形，從而，上訴人以原審未將言
    詞辯論筆錄影印送達上訴人，判決有違背法令，並非有理。
(五)、關於調解程序違反民事訴訟法第422 條、第403 條、第406
    條第1 項第6 款、第410 條之1 及憲法第16條規定之部分：
    上訴人指摘原審判決違背前開法令，無非係以調解程序中調
    解委員單方面要求上訴人讓步，及伊未主張以2 折之價格與
    被上訴人和解，原審判決理由中卻記載伊有此主張等情為據
    。然查，前開民事訴訟法第403 條、第406 係針對「得」駁
    回調解聲請之情形，非謂該條所列事件類型不得踐行調解程
    序，又調解程序本即由調解委員或法官勸諭兩造當事人互相
    讓步，是難單以調解委員勸諭當事人某一方讓步，認其有何
    違法。又調解程序中，調解委員或法官所為之勸導及當事人
    所為之陳述或讓步，於調解不成立後之本案訴訟，不得採為
    裁判之基礎。民事訴訟法第422 條固然定有明文。然上訴人
    於98年10月1 日答辯狀中即已載明：「如得幸可以比照資產
    管理公司2 折結清優惠，將會是生活在水深火熱被告等貧民
    小百姓之福」（見原審卷第19頁）。是以，上訴人確實曾於
    答辯理由中陳明伊希望與被上訴人以2 折之優惠價格和解之
    意，原審顯然係據上訴人答辯狀內容之陳述而為判斷，並非
    單純以當事人於調解程序中之陳述或讓步為判斷依據，上訴
    人指摘原審判決違被前開法律規定，難認可採。
(六)、關於就當事人未主張之事實依職權斟酌及未積極適用消費者
    保護法第11條之1 第1 項、第2 項、消費者保護法施行細則
    第12條第1 項部分：
１、上訴意旨雖認被上訴人針對上訴人於原審所主張系爭契約簽
    約時未提供合理審閱期間，且上訴人未親筆簽名等情並不爭
    執，原審卻就此被上訴人未為主張之事項為斟酌，有違最高
    法院60年台上2085號判例等語。
２、經查：被上訴人針對上訴人所指未親筆簽名部分，業於98年
    10月23日言詞辯論期日陳稱：「（被告：我否認刷卡之簽名
    處，因為我不確定是我簽名的）於上次已提供歷史繳款明細
    表及消費明細表予被告，另被告在答辯聲明中要求我們再給
    予減免或打折，顯見被告對於債權並無異議」等語（見原審
    卷第39頁背面），故上訴人認被上訴人就此未予爭執，原審
    不得予以審酌，顯有誤會。
３、至上訴人主張系爭契約簽定時，未另外預留審閱期間部分，
    被上訴人雖未否認，但當事人之自認，僅在表示他造所主張
    之事實確係真實，僅止於他造就其自認之事實無庸舉證而已
    ，且自認之客體要件乃為當事人主張之事實，並不及於價值
    判斷、證據評價、法律判斷。因此，原審以兩造所不爭執系
    爭契約簽定時未另外留有審閱期間之事實為前題而適用法律
    ，難認有就被上訴人未為主張之事項為斟酌之情形。至於原
    審適用法律之結果，認為消費者保護法關於審閱期間規定之
    目的在給予消費者充分瞭解契約內容之機會，若消費者於簽
    約前已充分瞭解該契約之權利義務關係，或有可認其能認識
    契約權利義務關係之合理審閱期間，即不得引用上開規定而
    主張契約無效。本件被上訴人未限制消費者必須於何時簽名
    ，何時將契約書交回，且上訴人既已於載有：「本人已經貴
    行提供必要的審閱期限，審閱信用卡約定條款並同意遵守…
    」等語之處簽名，顯見其已有機會充分瞭解契約之內容，不
    得援引消費者保護法前開規定主張契約無效，而認上訴人之
    主張不可採，此乃原審就證據取捨結果所為之法律評價，係
    屬事實審法院之職權範圍，非為當事人得為自認之客體，並
    無違背辯論主義之處。
４、此外，原審於判決理由中亦已說明上訴人於原審主張依消費
    者保護法第11條之1 第1 項、第2 項、消費者保護法施行細
    則第12條第1 項之規定系爭契約無效，並不足採之理由。本
    件既無證據證明被上訴人有限制上訴人須於何時簽名，何時
    將契約書交回之行為，自應認被上訴人已留予上訴人合理之
    契約審閱期間，苟上訴人於完全瞭解契約內容前即於契約書
    上簽名而損及自身權益，自難期待被上訴人為此負責。準此
    ，上訴人於系爭契約簽名後，亦不得嗣後再引用消費者保護
    法第11條之1 第2 項規定主張系爭契約無效。是以，上訴人
    主張原判決未適用消費者保護法第11條之1 第1 、2 項、第
    12條之規定而有違法一節，要非可採。
四、綜上所述，原審判決既無違背法令之情形，上訴人以前述情
    詞，認原審判決違背法令，而提起本件上訴，聲明廢棄改判
    ，顯無理由，本院不經言詞辯論逕判決駁回上訴，併確定其
    訴訟費用額如主文第2 項所示。
五、據上論結，本件上訴為無理由，依民事訴訟法第436 條之32
    第1 項、第2 項、第436 條之29第2 款、第436 條之19第1
    項、第449 條第1 項、第78條，判決如主文。
中    華    民    國    99    年    9     月    13    日
            民事第二庭  審判長  法  官   劉克聖
                                法  官   楊晴翔
                                法  官   卓立婷
以上正本係照原本作成。
本判決不得上訴。
中    華    民    國    99    年    9     月    13    日
                                書記官   王素玲

司法院資訊處製作；財團法人民間司法改革基金會備份。
